臺北高等行政法院判決
110年度簡上字第26號
上  訴  人  謝虢錚即冠亞牙醫診所


被 上訴 人  衛生福利部中央健康保險署

代  表  人  李伯璋        
訴訟代理人  蔡順雄律師
            陳怡妃律師
            郭子揚律師
上列當事人間全民健康保險事件，上訴人對於中華民國109年12
月22日臺灣臺北地方法院109年度簡字第135號行政訴訟判決，提
起上訴，本院判決如下：
　　主  文
原判決廢棄，發回臺灣臺北地方法院行政訴訟庭。
　　理  由
一、上訴人為被上訴人特約醫事服務機構，辦理全民健康保險醫
    療業務，其分別於民國108年8月1日、9月2日向被上訴人申
    請108年7月份、8月份之醫療費用，其中上訴人於108年7月1
    1日就病患何○瑄治療牙位#48以「複雜齒切除術」申報點數
    ，申請保險對象（流水號452）108年7月份「複雜齒切除術
    （92016C）」牙科門診診療費用給付；於108年8月間就病患
    辜○禎治療牙位#48、陳○廷治療牙位#38、李○哲治療牙位#38
    ，均以「手術拔除深部阻生齒」申報點數，申請保險對象（
    流水號3623、3877、3876）108年8月份「手術拔除深部阻生
    齒（92063C）」牙科門診診療費用給付。經被上訴人專業審
    查意見，關於病患何○瑄治療牙位#48以「複雜齒切除術」申
    報點數部分，認為不符全民健康保險法（下稱健保法）及全
    民健康保險醫療服務給付項目及支付標準(下稱支付標準)規
    定，適用於軟組織阻生齒，或阻生齒骨頭覆蓋牙冠未及3分
    之2者，改以「單純齒切除術（92015C）」項目支付點數，
    核減點數1570點(原審卷第45頁)；關於病患辜○禎治療牙位#
    48、陳○廷治療牙位#38、李○哲治療牙位#38，均以「手術拔
    除深部阻生齒」申報點數部分，認為X光所見不符「手術拔
    除深部阻生齒」之申報標準，改以「複雜齒切除術（92016C
    ）」項目支付點數，而分別核減點數3,710點
　　，共計核減11,130點不予支付(原審卷第65、67、69頁)。上
    訴人不服，提起申復，經被上訴人維持原核定結果，上訴人
    仍不服，申請爭議審議，經決定駁回後，提起本件行政訴訟
　　。經臺灣臺北地方法院(下稱原審)以109年度簡字第135號行
    政訴訟判決（下稱原判決）駁回上訴人之訴後，遂提起本件
    上訴。
二、上訴人起訴主張及被上訴人於原審之聲明及答辯，均引用原
    判決之記載。
三、原判決駁回上訴人之訴，係以：
　㈠查上訴人與被上訴人間簽訂全民健康保險特約醫事服務機構
    契約（下稱系爭合約），上訴人為被上訴人特約醫事服務機
    構，嗣上訴人就108年7月11日就病患何○瑄治療牙位#48以「
    複雜齒切除術」申報點數，申請保險對象（流水號452）
　　108年7月份「複雜齒切除術（92016C）」牙科門診診療費用
    給付；原告另於108年8月間就病患辜○禎治療牙位#48、陳○
    廷治療牙位#38、李○哲治療牙位#38，均以「手術拔除深部
    阻生齒」申報點數，申請保險對象（流水號3623、3877、38
    76）108年8月份「手術拔除深部阻生齒（92063C）」牙科門
    診診療費用給付，經被上訴人初審、複審專業審查意見，
　　關於病患何○瑄治療牙位#48以「複雜齒切除術」申報點數部
    分，認為不符支付標準，適用於軟組織阻生齒，或阻生齒骨
    頭覆蓋牙冠未及3分之2者，改以「單純齒切除術（92015C
　　）」項目給付，該牙位#48施行「複雜齒切除術」，不符規
    定，無法顯示需給付所請費用之正當理由，改以「單純齒切
    除術」支付點數而核減點數1570點；關於病患辜○禎治療牙
    位#48、陳○廷治療牙位#38、李○哲治療牙位#38以「手術拔
    除深部阻生齒」申報點數部分，認為X光所見不符「手術拔
    除深部阻生齒」之申報標準，改支「複雜齒切除術（9201
　　6C）」項目，依病歷紀錄及所附X光影像顯示，被告原給付
　　項目及數量，已足敷治療所需，均無法顯示需給付所請費用
    之正當理由，改以「複雜齒切除術」支付點數，而核減點數
　　11,130點等情，有衛生福利部全民健康保險爭議審定書、特
    約醫事服務機構門診醫療服務點數及醫令清單、醫療給付門
    診診療費用申復清單等在卷可參，堪以信實。則依兩造間系
　　爭合約及上述法規範意旨，上訴人就病患何○瑄治療牙位#48
    以「複雜齒切除術」申請給付、就病患辜○禎治療牙位#48、
    陳○廷治療牙位#38、李○哲治療牙位#38以「手術拔除深部阻
    生齒」申請給付，應依被上訴人與相關機關、專家學者、被
    保險人、雇主及保險醫事服務提供者等代表共同擬訂之醫療
    服務給付項目及支付標準，即按全民健康保險醫療服務給付
    項目及支付標準第三部診療項目「複雜齒切除術」、「手術
    拔除深部阻生齒」規定之情況下施行手術診療，方符合兩造
    間系爭合約規範。
　㈡就病患何○瑄治療牙位#48以「複雜齒切除術」申請給付、就
    病患辜○禎治療牙位#48、陳○廷治療牙位#38、李○哲治療牙
    位#38以「手術拔除深部阻生齒」申請給付，經被上訴人及
    衛生福利部送請具有臨床或相關經驗之醫事專家進行審查，
    迭經初審、復審及爭議審議程序，就病患何○瑄以「複雜齒
    切除術」治療部分，均咸認不符合支付標準，而應適用「軟
    組織阻生齒或阻生齒骨頭覆蓋牙冠未及2/3」之情形；就病
    患辜○禎、陳○廷、李○哲以「手術拔除深部阻生齒」治療部
    分，均咸認不符合支付標準，有專業審查核減、不予補付理
    由及爭議審定案件審查意見表（附於審定卷）為證。參之渠
    等審查專家資料，皆為具有牙科臨床經驗之開業醫師
　　，合於健保法第63條第1項規定之專業審查規範，除有違反
    程序事項，或有明顯悖於經驗法則、論理法則外，兩造均應
    受其專業審查結果之拘束，不得有異。固上訴人所稱核刪內
    容如不明確會造成當事人的困擾同時也令當事人不知如何回
    答解釋云云，惟經歷次專業審查結果，已明確表示就病患何
    ○瑄治療牙位#48以「複雜齒切除術」申報點數部分，不符合
    支付標準，應適用「軟組織阻生齒或阻生齒骨頭覆蓋牙冠未
    及2/3」之情形；就病患辜○禎、陳○廷、李○哲以「手術拔除
    深部阻生齒」治療部分，均咸認不符合支付標準，經核並無
    明顯違反經驗法則、論理法則情事；況渠等審查醫師俱符合
    專業審查資格，就程序事項上亦無違反，上訴人自不得遽以
    推翻。再由醫令清單與申復清單之記載，均可見被上訴人核
    減上訴人申報點數之根據，上訴人稱被上訴人在核刪時無論
    是抽審的審查或申覆時的審查核減理由均只註明0103
　　D、X光所見不符合申報標準，核刪內容不明確云云，亦顯不
    足採。
  ㈢是上訴人就上開病患申請全民健康保險醫療費用給付，經被
    上訴人及衛生福利部之歷次專業審查結果，均咸認不符合全
    民健康保險醫療服務給付項目及支付標準，有全民健康保險
    醫療費用申報與核付及醫療服務審查辦法第19條第4款情形
　　，不合給付之申請要件，應不予支付該不當部分之費用，上
    訴人自無從命被上訴人依約給付。從而，上訴人訴請被上訴
    人應給付上訴人被核扣點數共12,700點所計算之健保給付金
    額，為無理由等詞，為其判斷之基礎。
四、上訴意旨略以： 原審僅於上訴人提出訴狀、被上訴人提出
    答辯，及上訴人於原審審理中就被上訴人之答辯回應後程序
    即終結，並無兩造辯論之過程而無法使原審了解事實內容。
    原審僅參考被上訴人提出之參考內容即為判決，而該等內容
    經被上訴人彌封提出，上訴人未能得知該內容而無法答辯，
    原審又僅依被上訴人一方之說詞即為判決等語。
五、本院查：
　㈠按「（第1項）行政法院應依職權調查事實關係，不受當事人
    主張之拘束。（第2項）審判長應注意使當事人得為事實上
    及法律上適當完全之辯論。（第3項）審判長應向當事人發
    問，令其陳述事實、聲明證據，或為其他必要之聲明及陳述
    ；其所聲明或陳述有不明瞭或不完足者，應令其敘明或補充
    之。」「行政法院於撤銷訴訟，應依職權調查證據，於其他
    訴訟為維護公益者，亦同。」「除本法有規定者外，民事訴
    訟法第277條之規定於本節準用之。」「調查證據之結果
　　，應告知當事人為辯論。」行政訴訟法第125條第1、2、3項
　　、第133條、第136條、第141條分別定有明文。職權調查主
    義最主要目的在於實質真實之發現，排除行政行為合法性之
    審查受當事人行為牽制之可能性，行政法院基於其職權調查
    義務，應就作成判決所須之必要事實，於可期待之能力範圍
    內，窮盡一切可能，以可期待且適當之方法，查明真相，縱
    使當事人就此事實並未主張，或未指出其證明方法，亦同。
    又構成行政法院判斷事實真偽之證據評價基礎，乃全辯論意
    旨及調查證據之結果，基於行政訴訟之職權調查原則，法院
    必須充分調查為裁判基礎之事證以形成心證，在對全辯論意
    旨及調查證據之結果為評價時，應遵守訴訟資料之完整性及
    正確掌握二項要求，前者乃所有與待證事實有關之訴訟資料
　　，不論有利或不利於訴訟當事人，都必須用於心證之形成而
    不能有所選擇，亦即法院負有審酌與待證事實有關之訴訟資
    料之義務，如未審酌，亦未說明理由，即有不適用行政訴訟
    法第125條第1項、第133條之應依職權調查規定，及判決不
    備理由之違背法令。又認定事實與證卷資料不符者，有違證
    據法則，難謂無認定事實不憑證據之違法。
　㈡次按行為時健保法第40條第1項規定：「保險對象發生疾病
　　、傷害事故或生育時，保險醫事服務機構提供保險醫療服務
    ，應依第2項訂定之醫療辦法、第41條第1項、第2項訂定之
    醫療服務給付項目及支付標準、藥物給付項目及支付標準之
    規定辦理。」第41條第1項規定：「醫療服務給付項目及支
    付標準，由保險人與相關機關、專家學者、被保險人、雇主
    及保險醫事服務提供者等代表共同擬訂，報主管機關核定發
    布。」又該規定授權訂定之「支付標準」第三部牙醫編號92
    015C、診療項目「單純齒切除術」規定「1.依牙醫門診總額
    支付制度臨床指引申報。2.包括牙瓣修整術，需檢附Ⅹ光片(
    flap repair)。3.本項目Ⅹ光片及局部麻醉費用已內含
　　。4.適用於軟組織阻生齒或阻生齒骨頭覆蓋牙冠未及3分之2
    者。5.阻生齒含智齒、臼齒、小臼齒、犬齒、門齒、側門齒
    及贅生齒等」；編號92016C、診療項目「複雜齒切除術」規
    定「1.依臨床治療指引相關條文申報。2.包括牙瓣修整術，
    需檢附Ⅹ光片(flap repair)。3.本項目Ⅹ光片及局部麻醉費
    用已內含」；編號92063C、診療項目「手術拔除深部阻生齒
    」規定「1.符合以下四者狀況之一者，得申報此項。⑴上、
    下顎阻生齒牙冠最低處低於鄰牙之根尖。⑵上、下顎骨骨性
    阻生齒最深處距下顎骨邊緣垂直高度小於2分之1或低於齒槽
    骨脊下1.5公分者。⑶下顎骨骨性阻生齒處之上升枝前緣距離
    第二大臼齒後緣小於阻生齒牙冠3分之1，且阻生齒牙冠最上
    緣低於鄰牙咬合平面者。⑷下顎骨骨性阻生齒處之上升枝前
    緣距離第二大臼齒後緣小於阻生齒牙冠3分之1，且阻生齒牙
    冠3分之2位居上升枝內者。2.須檢附Ⅹ光片及手術記錄於病
    歷上以為審核(Ⅹ光片及局部麻醉費用已內含)。」再按「全
    民健保牙醫門診總額臨床治療指引」中有關單純齒切除術（
    92015C）之適應症有：⒈軟組織阻生齒。⒉牙根彎曲須齒切除
    方能拔除者。⒊翻瓣手術。⒋Pell & Gregory class IA，IB
    之阻生齒。有關複雜性齒切除術（92016C）之適應症有：⒈P
    ell & Gregory class IIA，IIB，IIIA，IIIB。⒉水平阻生
    齒。⒊骨性埋伏齒。⒋骨覆蓋牙冠2/3或以上。有關手術拔除
    深部阻生齒（92063C)之適應症有：⒈上、下顎阻生齒牙冠最
    低處低於鄰牙之根尖。⒉上、下顎骨骨性阻生齒最深處距下
    顎骨邊緣垂直高度小於2分之1或低於齒槽骨脊下1.5公分。⒊
    下顎骨骨性阻生齒處之上升枝前緣距離第二大臼齒後緣小於
    阻生齒牙冠3分之1，且阻生齒牙冠最上緣低於鄰牙咬合平面
    。⑷下顎骨骨性阻生齒處之上升枝前緣距離第二大臼齒後緣
    小於阻生齒牙冠3分之1，且阻生齒牙冠3分之2位居上升枝內
    。
　㈢經查，上訴人為被上訴人特約醫事服務機構，辦理全民健康
    保險醫療業務。上訴人分別於108年8月1日、9月2日向被上
    訴人申報108年7月份、8月份之醫療費用，其中上訴人於108
    年7月11日就病患何○瑄治療牙位#48以「複雜齒切除術」申
    報點數，申報保險對象（流水號452）108年7月份「複雜齒
    切除術（92016C）」牙科門診診療費用給付；於108年8月間
    就病患辜○禎治療牙位#48、陳○廷治療牙位#38、李○哲治
　　療牙位#38，均以「手術拔除深部阻生齒」申報點數，申報
    保險對象（流水號3623、3877、3876）108年8月份「手術拔
    除深部阻生齒（92063C）」牙科門診診療費用給付。經被上
    訴人專業審查意見，關於病患何○瑄治療牙位#48以「複雜齒
    切除術」申報點數部分，認為不符支付標準，改以「單純
　　齒切除術（92015C）」項目支付點數，而核減點數1570點；
    關於病患辜○禎治療牙位#48、陳○廷治療牙位#38、李○哲治
    療牙位#38以「手術拔除深部阻生齒」申報點數部分，認為X
    光所見不符「手術拔除深部阻生齒」之申報標準，改以「複
    雜齒切除術（92016C）」項目支付點數，而分別核減點數3,
    710點，共計核減11,130點不予支付，上訴人不服原核定，
    循序提起申復、申請爭議審議，均遭駁回等情，為原審所確
    認之事實，核與卷內特約醫事服務機構門診醫療服務點數及
    醫令清單（原審卷第45、47、57、65、67、69、73、75
　　、77頁）、醫療給付門診診療費用申復清單（原審卷第55、
    71頁）及爭議審定書（原審卷第43、61頁）等資料相符，自
    得採為判決之基礎。
　㈣次查，有關上訴人申報保險對象病患何○瑄（流水號452）於1
    08年7月11日治療牙位#48部分，申報108年7月份「複雜齒切
    除術（92016C）」牙科門診診療費用，申報點數4300點
　　，固經被上訴人初核審查認為「0103D，不符支付標準，適
    用於軟組織阻生齒，或阻生齒骨頭覆蓋牙冠未及3分之2者」
　　，而改以『單純齒切除術（92015C）』項目給付，核給2730點
    數（原審卷第57頁）、複核審查不予補付理由：「同原審意
    見，不符支付標準，適用於軟組織阻生齒，或阻生齒骨頭覆
    蓋牙冠未及3分之2者」（原審卷第55頁）、爭議審定理由亦
    為「系爭『複雜齒切除術（92016C）』項目，申報治療牙位為
    #48，健保署初、複核意見為『0103D，不符支付標準：適用
    於軟組織阻生齒，或阻生齒骨頭覆蓋牙冠未及3分之2者
　　』，改以『單純齒切除術（92015C）』項目給付，依所附X光影
    像顯示，同意健保署意見，系爭牙位#48施行系爭手術不符
    前揭規定，無法顯示需給付所請費用之正當理由，原核定並
    無不合，應予維持。」（原審卷第43頁）等情，惟依前揭支
    付標準第三部牙醫編號92015C「單純齒切除術」規定，「單
    純齒切除術」適用於軟組織阻生齒或阻生齒骨頭覆蓋牙冠未
    及3分之2者，又依「全民健保牙醫門診總額臨床治療指引」
    玖、附件中有關單純齒切除術（申報92015C）所示4個圖示
    （本院卷第264頁），軟組織埋伏齒之圖示（Fig.B-1)與橫
    位埋伏齒並無牙冠部遭3分之2以上骨包埋之圖示（Fig.
　　B-4)明顯不同，則上訴人所提出之病患何○瑄X光片治療牙位
    #48，究竟適用於單純齒切除術（申報92015C）中之軟組織
    阻生齒抑或係阻生齒骨頭覆蓋牙冠未及3分之2，未見原審查
    明。再者，病患何○瑄X光片所示治療牙位#48，何以非屬上
    訴人所主張係複雜齒切除術（申報92016C）所示圖示中之Fi
    g.D-2亦未見原審查明。上開疑義，均未見原審依職權調查
    ，並由當事人為事實上及法律上適當之辯論，即逕行採用被
    告之認定，似嫌率斷，原判決自有不適用行政訴訟法第125
    條第1項、第133條之應依職權調查規定，及判決理由不備之
    違背法令，並足以影響判決結果。
　㈤又查，上訴人於108年8月間就病患辜○禎（流水號3623）治療
    牙位#48、陳○廷（流水號3877）治療牙位#38、李○哲（
　　流水號3876）治療牙位#38，均以「手術拔除深部阻生齒（9
　　2063C）」申報點數，申請108年8月份牙科門診診療費用給
    付。經被上訴人初、複核及爭議審定均認為「0103D，X光所
    見不符92063C之申報標準」，改以「複雜齒切除術（92016C
　　）」項目支付點數，而分別核減點數3,710點，共計核減11,
　　130點不予支付（原審卷第64-77頁）。惟上訴人主張其申報
    之病患辜○禎（流水號3623）治療牙位#48、陳○廷（流水號3
    877）治療牙位#38、李○哲（流水號3876）治療牙位#38係符
    合「手術拔除深部阻生齒（92063C）」項目中之條件3之狀
    況九（原審卷第103頁），而被上訴人初、複核均以「
　　0103D，X光所見不符92063C之申報標準」為由，而改以「複
    雜齒切除術（92016C）」項目支付點數，分別核減點數3,71
　　0點，上訴人所提出病患辜○禎等3人之光片究竟何處不符合
    「手術拔除深部阻生齒（92063C）」之申報標準條件3之狀
    況九，未見原審查明；又被上訴人改以「複雜齒切除術（92
　　016C）」項目支付點數之依憑為何，亦即上訴人對病患辜○
    禎等3人所施行之臨床治療，究係各符合「全民健保牙醫門
    診總額臨床治療指引」中有關複雜性齒切除術（92016C）之
    4種適應症中之何種，復未見原審查明。上開疑義，原審自
    應依職權調查相關證據予以審酌判斷上訴人之主張是否可採
　　，其疏於調查審酌，復未予兩造為充分陳述及辯論，殊難謂
    已善盡調查證據義務，判決核有不備理由之違法，並足以影
    響判決結果。
　㈥另查，原判決事實及理由欄五、(三)述及：「查原告(即上訴
    人，下同）與被告(即被訴人，下同)間簽訂全民健康保險特
    約醫事服務機構契約，……則依兩造間行政契約及上述法規範
    意旨，原告就病患何○瑄治療牙位#48以『複雜齒切除術』申請
    給付、就病患辜○禎治療牙位#48、陳○廷治療牙位#38、李○
    哲治療牙位#38以『手術拔除深部阻生齒』申請給付，應依被
    告與相關機關、專家學者、被保險人、雇主及保險醫事服務
    提供者等代表共同擬訂之醫療服務給付項目及支付標準，即
    按前開全民健康保險醫療服務給付項目及支付標準第三部診
    療項目『複雜齒切除術』、『手術拔除深部阻生齒』規定之情況
    下施行手術診療，方符合兩造間行政契約規範。」等語（原
    判決第6-7頁，本院卷第18-19頁），惟遍觀原審全卷均未見
    有兩造所簽訂之系爭合約，原審在卷內無系爭合約之情形下
    ，率爾認定上訴人就上開等病患申請給付
　　，應依支付標準規定之情況下施行手術診療，方符合兩造間
    系爭合約規範云云，即有認定事實不憑證據之違背法令情事
    。
六、綜上所述，原判決有違反證據法則，判決不適用法規及不備
    理由之違背法令事由，上訴意旨執以指摘原判決，並求予廢
    棄，為有理由。因上訴人之請求是否有理由，尚須由原審調
    查事實始能判斷，自應由本院將原判決廢棄，發回原審更為
    審理。
七、據上論結，本件上訴為有理由。依行政訴訟法第236條之2第
    3項、第256條第1項、第260條第1項，判決如主文。
中　　華　　民　　國　　111 　年　　6 　　月　　14　　日
                    臺北高等行政法院第五庭
                              審判長法  官　蘇嫊娟 
                                    法  官　陳雪玉 
                                    法  官　魏式瑜
上為正本係照原本作成。
不得上訴。
中　　華　　民　　國　　111 　年　　6 　　月　　14　　日
                                    書記官  林俞文